【裁判字號】    99,交聲,1303
【裁判日期】    990325
【裁判案由】    聲明異議
【裁判全文】
臺灣臺中地方法院交通事件裁定        99年度交聲字第1303號
原處分機關  交通部公路總局臺中區監理所（臺中市監理站）
異  議  人
即受處分人  甲○○
上列受處分人因違反道路交通管理處罰條例案件，對於交通部公
路總局臺中區監理所臺中市監理站於民國99年3月9日所為之處分
（裁監稽違字第裁61－GE0000000號裁決書）聲明異議，本院裁
定如下：
    主  文
原處分關於罰鍰逾新臺幣伍仟元部分撤銷。
前項撤銷部分，甲○○不罰。
其餘異議駁回。
    理  由
一、原處分機關即交通部公路總局臺中區監理所臺中市監理站（
    下稱原處分機關）略以：異議人即受處分人甲○○（下稱受
    處分人）於民國97年1月27日1時33分許，騎乘車牌號碼XL8-
    481重機車在臺中市○○路與建國路口，因「酒後駕車，經
    測試值為0.61MG/L（禁駛）」違規，經臺中市警察局第一分
    局繼中派出所員警依違反道路交通管理事件通知單舉發。受
    處分人於前揭時間、地點被舉發違規事實，係違反道路交通
    管理處罰條例第35條第1項第1款規定，原處分機關於99年3
    月9日以裁監稽違字第裁61－GE0000000號裁決書裁處受處分
    人罰鍰新臺幣（下同）45,000元，吊扣駕照12個月，並施以
    道安講習（駕照已執行吊扣、簽收道安講習單）等語。
二、受處分人異議要旨略為：受處分人酒後駕車行為業經檢察官
    為緩起訴，且已期滿，依一罪不二罰原則，請求撤銷原處分
    機關就罰鍰部分之處分，並予以免罰等語。
三、關於本件原處分機關裁處受處分人罰鍰45,000元部分，有無
    違反「一事不二罰」原則，本院審酌如下：
（一）按行政罰法第26條第1 項規定：「一行為同時觸犯刑事法
      律及違反行政法上義務規定者，依刑事法律處罰之。但其
      行為應處以其他種類行政罰或得沒入之物而未經法院宣告
      沒收者，亦得裁處之。」，其立法理由乃：「一行為同時
      觸犯刑事法律及違反行政法上義務規定時，由於刑罰與行
      政罰同屬對不法行為之制裁，而刑罰之懲罰作用較強，故
      依刑事法律處罰，即足資警惕時，實無一事二罰再處行政
      罰之必要。且刑事法律處罰，由法院依法定程序為之，較
      符合正當法律程序，應予優先適用……。」既上述立法目
      的係因行為人已接受刑罰而足資警惕，已發生懲罰之作用
      ，而無必要使行為人陷於雙重處罰之不利益，則為體現上
      開立法精義，有關刑事法律處罰之範圍，即應予實質認定
      ，即凡刑事實體法或程序法中所規定客觀上剝奪行為人生
      命、自由、財產等權利，主觀上亦因制裁之嚴厲、痛苦，
      而足以造成心理強制，間接達成矯正教化目的之處遇手段
      者，均應屬之，不以刑法上所規定主刑及從刑之種類為限
      。
（二）依刑事訴訟法第253條之2之規定，檢察官為緩起訴處分者
      ，得命被告於一定期間內履行向公庫或指定之公益團體、
      地方自治團體支付一定之金額；上述命被告為金錢給付之
      事項，應得被告之同意，並得為民事強制執行名義。檢察
      官課以被告上開負擔，形式上雖非刑法第33、34條所定刑
      之種類，但實質上制裁之結果，卻影響其財產權，有足以
      造成被告內心壓力，而促其自我矯正，避免日後再酒後駕
      車之效果，此與其因被起訴或聲請以簡易判決處刑致被判
      處得易科罰金之有期徒刑及拘役或罰金所欲達成之刑罰目
      的，實無二致，故解釋上，此項負擔應屬上（一）所載刑
      事法律處罰之範圍，而有行政罰法第26條第1 項「一事不
      二罰」規定之適用。
（三）再參刑事訴訟法第253條之1之規定，可知有關緩起訴處分
      需具備之要件，與不起訴處分之要件不同；且不起訴處分
      係自處分確定時起即發生實體上之確定力，也與緩起訴處
      分在緩起訴期間內尚無實質確定力可言（參酌最高法院94
      年台非字第215 號判例意旨），迥然有別。故將行政罰法
      第26條第2 項規定之「不起訴處分」，解為包括「緩起訴
      處分」在內，不僅形式上已逾文義解釋之範圍，實質上也
      難相提並論；尤其，行政罰法第26條第2 項乃對人民不利
      益之規定，更應禁止擴張解釋其適用範圍。
四、經查：受處分人於前揭時、地酒駕違規，經臺中市警察局第
    一分局繼中派出所員警舉發，並移送臺灣臺中地方法院檢察
    署偵辦，經該署檢察官以97年度速偵字第397號為緩起訴處
    分，期間為2年，而受處分人於收受緩起訴處分命令通知書
    後，已向財團法人勵馨社會福利事業基金會支付40,000元等
    事實，有舉發違反道路交通管理事件通知單影本，及臺灣臺
    中地方法院檢察署檢察官緩起訴處分書、臺灣高等法院被告
    前案紀錄表各1份在卷足憑。
五、受處分人酒後駕車之行為同時觸犯刑法及違反行政法上義務
    ，並經檢察官緩起訴處分確定，揆諸前揭說明，裁處罰鍰部
    分固無再適用行政罰之必要。惟按：94年12月28日修正公布
    ，自95年7月1日施行之道路交通管理處罰條例第35條第8項
    規定：「……前項（指有酒精濃度超過規定標準而駕駛車輛
    等情形）汽車駕駛人，經裁判確定處以罰金低於本條例第92
    條第3項所訂最低罰鍰基準規定者，應依本條例裁決繳納不
    足最低罰鍰之部分」。上開道路交通管理處罰條例第35條第
    8項之規定，核屬行政罰法第26條第1項之特別規定。而緩起
    訴處分亦屬廣義之司法處分，為避免經法院裁判確定者，仍
    得裁決繳納，而經緩起訴確定者，反而不得裁決繳納差額之
    不公平現象，所謂經裁判確定應包括緩起訴處分確定。本件
    受處分人於前揭時地酒後騎乘重型機車，經警員檢測其酒精
    濃度為每公升0.61毫克，涉犯刑法第185條之3公共危險罪後
    ，經臺灣臺中地方法院檢察署檢察官以97年度速偵字第397
    號為緩起訴處分，期間為2年，於99年3月3日緩起訴期滿，
    未經撤銷緩起訴，受處分人確定不會再受刑事訴追與處罰。
    而本件受處分人違規日期在97年1月27日，在上開道路交通
    管理處罰條例第35條第8項規定修正生效後。則受處分人係
    酒後違規駕駛重機車，依違反道路交通管理事件統一裁罰基
    準表所載，應裁處罰鍰45,000元，則依上開道路交通管理處
    罰條例第35條第8項規定，原處分機關就罰鍰部分仍得裁處
    5,000元。是受處分人尚須補繳不足最低罰鍰之部分即尚需
    補繳罰鍰5,000元，始為適法，原處分機關逕以受處分人酒
    精濃度超過規定標準，對其裁處罰鍰45,000元，該處分罰鍰
    逾5,000元部分，尚有未洽。
六、綜上所述，原處分機關對受處分人裁處45,000元，其中逾罰
    鍰5,000元部分（即罰鍰40,000部分）有違行政罰法第26條
    第1項前段「一事不二罰」之規定，自有未當。異議人此部
    分之異議，為有理由，應由本院予以撤銷，並就撤銷部分為
    不罰之諭知；其餘異議無理由部分（罰鍰5,000部分仍應由
    受處分人繳交），應予駁回，以資適法。
七、據上論斷，應依道路交通管理處罰條例第87條第2項，道路
    交通案件處理辦法第19條、第20條，裁定如主文。
中    華    民    國    99    年    3     月    25    日
                  交通法庭    法  官  周玉蘭
以上正本證明與原本無異。
如不服本裁定應於送達後5日內向本院提出抗告狀 (應附繕本)並
敘述抗告之理由。
                              書記官  黃泰能
中    華    民    國    99    年    3     月    25    日

司法院資訊處製作；財團法人民間司法改革基金會備份。
